【裁判字號】    99,訴更,3
【裁判日期】    990805
【裁判案由】    土地所有權移轉登記等
【裁判全文】
臺灣基隆地方法院民事判決               99年度訴更字第3號
原      告  辛○○
被      告  己○○
            戊○○
            丙○○
            乙○○原名余鎧阡.
            丁○○原名余玉文.
            甲○○原名余友竣.
上列三人共同
法定代理人  庚○○    住同上
                      居台北市○○區○○街220巷11弄24號3
                        樓之2
                      身分證統一編號：Ｚ000000000號
上列當事人間土地所有權移轉登記等事件，本院於99年7月22日
言詞辯論終結，判決如下：
    主  文
原告之訴及假執行之聲請均駁回。
訴訟費用由原告負擔。
    事實及理由
一、被告己○○、戊○○、丙○○、乙○○、丁○○、甲○○經
    合法通知，未於言詞辯論期日到場，核無民事訴訟法第386
    條各款所列情形，依第385條第1項前段之規定，准原告之聲
    請，由其一造辯論而為判決。
二、原告主張：
  (一)原告於民國82年4月9日以新台幣（下同）8,884,960元向訴
    外人范揚熹、范揚壽購買坐落於臺北縣瑞芳鎮○○段29地號
    面積15.13平方公尺（重測前為大坑埔段大坑埔小段40之9地
    號面積15平方公尺）、30地號面積16平方公尺（重測前為大
    坑埔段大坑埔小段40之7地號）、43地號面積628平方公尺（
    重測前為大坑埔段大坑埔小段43之15地號）、44地號面積
    16.28平方公尺（重測前為大坑埔段大坑埔小段43之21地號
    面積16平方公尺）、46地號面積122平方公尺（重測前為大
    坑埔段大坑埔小段41之4地號）、47地號面積252平方公尺（
    重測前為大坑埔段大坑埔小段41地號）等6筆土地（下稱系
    爭土地），已依約於82年間付清價款，系爭土地亦同時交付
    原告管領，有不動產買賣契約書及收付款備忘錄可證（證物
    一）。因當時農業發展條例規定，系爭土地移轉登記之所有
    權人須具自耕農身分，但原告並未具自耕農身分，故於82年
    9月5日徵得余石碧之同意，借用其名義於同年11月16日將系
    爭土地所有權移轉登記信託於訴外人余石碧名下，有土地登
    記謄本及電子作業前土地登記簿謄本可證（證物二），雙方
    並約定俟農業發展條例修正可辦理過戶時，再返還系爭土地
    ，將土地所有權移轉登記於原告名下。嗣農業發展條例於89
    年1月26日修正公布施行，系爭土地所有權移轉登記之名義
    人，已無需具備自耕農之身分，原告原欲將系爭土地移轉登
    記於原告名下，未料余石碧於89年4月20日死亡，被告己○○、戊○○、丙○○均為其繼承人，已歿之余君榮為被繼承
    人之長子，於87年7月4日先於余石碧死亡，由被告余鎧阡、
    余玉文、余友竣代位繼承，是故被告己○○等人皆為余石碧
    之繼承人，有繼承系統表可證（證物三）。余石碧死亡後，
    原告曾通知被告協同辦理系爭土地所有權移轉登記，然被告
    以遺產分配尚有爭執，約定待繼承人間協議繼承登記後，定
    將余石碧受原告之託所登記之系爭土地移轉登記返還予原告
    ，被告己○○、戊○○於90年6月19日，被告余鎧阡、余玉
    文、余友竣亦於89年10月13日共同書立切結書：「一、完全
    承認後列之土地（即系爭土地）六筆為辛○○（即原告）出
    資向范揚熹等人購買。因當時礙於農業發展條例限制，無法
    將土地辦理過戶，故徵得余石碧同意（有自耕農身分），暫
    將此6筆土地登記信託至其名下管業，俟農業發展條例修正
    可辦理過戶時，再移轉返還予辛○○先生，無誤。二、承諾
    於遺產稅辦理申報後，俟相關機關核發完稅證明可辦理登記
    時，願無條件提示所有相關證件協助辛○○完成移轉登記，
    絕不藉口拖延，以達土地六筆歸還之目的。」有切結書二紙
    可稽（證物四、五）。
  (二)觀諸最高法院83年台上字第998號、最高法院87年台上字第
    907 號判決之意旨，原告於82年4月9日購買系爭土地，因無
    自耕能力，受修正前土地法第30條第1項之限制，遂以余石
    碧之名義登記為所有權人，依法律不溯既往原則，不適用現
    行信託法，核其性質應屬信託行為之一種無名契約，非法律
    所禁止。又余石碧業於89年4月20日死亡，其與原告間之信
    託關係已消滅，而農業發展條例業於89年2月26日修正，系
    爭土地所有權移轉登記予自然人已無限制，爰依民法第767
    條及信託與繼承之法律關係，請求被告將系爭土地辦理繼承
    登記後，將所有權全部移轉登記為原告所有。
三、被告己○○、戊○○、丙○○、乙○○、丁○○、甲○○等
    人經合法通知均未到庭，亦未提出任何書狀為聲明或陳述。
四、按借名登記與信託法公布施行前之信託行為，二者要件不同
    ，前者係約定一方所有應經登記之財產以他方為登記名義人
    ，而後者則指委託人授與受託人超過經濟目的之權利，但僅
    許可其於經濟目的範圍內行使權利之法律行為而言。信託契
    約之受託人不僅就信託財產承受權利人之名義，且須就信託
    財產，依信託契約所定內容為積極的管理或處分，是並非將
    自己之財產，以他人名義登記時，雙方之間當然即有信託關
    係存在（最高法院99台上字第951號判決意旨參照）。經查
    ，原告主張其於82年間購買系爭土地，因囿於法令限制，遂
    將系爭土地以訴外人余石碧之名義登記為所有權人，其與余
    石碧間成立信託契約，然余石碧於89年4月20日死亡，故渠
    等間之信託關係因余石碧死亡而消滅；且繼承人己○○、戊○○、乙○○、丁○○、甲○○等人曾書立切結書，承諾將
    系爭土地移轉登記予原告等情，固據提出不動產買賣契約書
    、付款證明、收付款備忘錄、土地登記第二類謄本、土地登
    記簿、切結書等件為證；惟原告於起訴狀內係載明其向訴外
    人范揚熹、范揚壽買受系爭土地後，系爭土地已同時交付原
    告管領，僅因其不具自耕農身分，而將系爭土地移轉登記在
    余石碧名下，待農業發展條例修正得辦理過戶時，再將系爭
    土地所有權移轉登記於原告名下。是系爭土地既由原告自己
    管領，其與余石碧間僅約定以余石碧為系爭土地之登記名義
    人，余石碧並未就系爭土地為積極管理或處分等行使權利之
    法律行為，堪可認定，揆諸上開判決意旨，原告與余石碧間
    約定以余石碧為系爭土地之登記名義人，要非信託法公布施
    行前之信託行為，而核屬借名登記之契約關係。故原告主張
    其與余石碧間係成立信託行為，於余石碧死亡後，信託關係
    業已終止，被告應將系爭土地移轉登記予原告云云，洵屬無
    據。
五、從而，原告依民法第 767條、信託及繼承之法律關係，請求
    被告就系爭土地辦理繼承登記後，將所有權移轉登記予原告
    ，並無理由，應予駁回。又原告之訴既經駁回，其假執行之
    聲請即失所附麗，應併予駁回。
六、據上論結：本件原告之訴為無理由，依民事訴訟法第385條
    第1項前段、第78條，判決如主文。
中    華    民    國    99    年    8     月    5    日
                  民事庭法  官  林玉珮
以上正本係照原本作成。
對於本件判決如有不服，應於收受送達後20日內向本院提出上訴
書狀，敘述上訴之理由，上訴於臺灣高等法院，並按他造當事人
之人數附具繕本。
中    華    民    國    99    年    8     月    5    日
                        書記官  李建毅

司法院資訊處製作；財團法人民間司法改革基金會備份。
